【裁判字號】    98,易,494
【裁判日期】    990415
【裁判案由】    詐欺
【裁判全文】
臺灣宜蘭地方法院刑事判決               98年度易字第494號
公  訴  人  臺灣宜蘭地方法院檢察署檢察官
被      告  甲○○
上列被告因詐欺案件，經檢察官提起公訴（98年度偵字第3368、
3955號），本院判決如下：
    主  文
甲○○無罪
    理  由
一、公訴意旨略以：被告甲○○能預見將金融帳戶之存摺、金融
    卡及密碼等資料提供予他人使用，極易遭詐騙集團利用為犯
    罪工具，竟不違背其本意，仍基於幫助姓名、年籍不詳之某
    詐騙集團成員詐欺之犯意，於民國98年6月25日（星期四）1
    9時許，將所申辦玉山商業銀行羅東分行帳戶（帳號：00000
    00000000，下稱本案帳戶）之提款卡及密碼等物交付予詐騙
    集團成員使用，該詐騙集團成員乃先後為下列詐騙行為：(一)
    在奇摩網站刊登不實廣告，使巫光啟陷於錯誤，於98年6月2
    6日（星期五）14時6分匯款8,000元至其指定帳戶即本案帳
    戶內；(二)以前揭相同方式，使邱欽姿陷於錯誤，於98年6月2
    7日（星期六）13時12分匯款8,000元至其指定帳戶即本案帳
    戶內；(三)於98年6月28日（星期日）19時許，以電話向陳俊
    銘佯稱其在電視購物頻道消費因設定錯誤成分期付款，應立
    即配合操作金融提款機以辦理更正，致陳俊銘因此誤信其詞
    而陷於錯誤，於同日19時42分許，依該犯罪集團成員之指示
    ，匯款新台幣（下同）29,983元至本案帳戶內，嗣為警循線
    查獲。因認被告涉犯刑法第339條第1項詐欺罪之幫助犯。
二、查公訴意旨據以認定被告涉犯刑法第30條第1項、第339條第
    1項之幫助詐欺罪嫌，無非係以：(一)被告之供述、證人賴俊
    呈之證述；(二)被害人巫光啟之指述及其自動付款機交易明細
    表、奇摩拍賣資料；(三)被害人邱欽姿之指述及其匯款記錄、
    奇摩拍賣資料；(四)被害人陳俊銘之指訴及其自動櫃員機交易
    明細表；(五)本案帳戶之開戶資料與交易明細等為其主要論據
    。
三、按當事人、代理人或辯護人於法院調查證據時，知有第159
    條第1項不得為證據之情形，而未於言詞辯論終結前聲明異
    議者，視為有前項之同意；刑事訴訟法第159條之5定有明文
    。被告對於本判決下列所引用之各項證據之證據能力，於本
    院審理時均表示無意見而不予爭執，且迄至言詞辯論終結前
    亦未再聲明異議，本院審酌上開證據資料製作時之情況，尚
    無違法不當及證明力明顯過低之瑕疵之情形，爰依刑事訴訟
    法第159條之5規定，認均具有證據能力。
四、按犯罪事實應依證據認定之，無證據不得認定犯罪事實，又
    不能證明被告犯罪者，應諭知無罪之判決，刑事訴訟法第15
    4條第2項、第301條第1項分別定有明文。且認定犯罪事實所
    憑之證據，雖不以直接證據為限，間接證據亦包括在內，然
    無論直接或間接證據，其為訴訟上之證明，須於通常一般之
    人均不致於有所懷疑，而得確信其為真實之程度者，始得據
    之為有罪之認定，倘其證明尚未達到此一程度，而有合理性
    懷疑之存在時，即無從為有罪之認定，此有最高法院76年度
    臺上字第4986號判例意旨可資參照。又認定不利於被告之事
    實，須依積極證據，苟積極證據不足為不利於被告事實之認
    定時，即應為有利於被告之認定，更不必有何有利之證據（
    最高法院30年度上字第816號判例參照）。再刑法上幫助犯
    之成立，須行為人基於幫助正犯犯罪之意思，予正犯以精神
    上或物質上之助力而參與犯罪構成要件以外之行為，以助成
    正犯犯罪之實施為要件，倘在外形上雖可認為幫助，但對正
    犯之犯罪，無違法之認識，而欠缺幫助犯罪之故意，其行為
    縱予正犯以助力，尚難遽令負幫助之罪責，最高法院亦著有
    20年上字第1828號判例、88年度臺上字第5848號判決意旨可
    參。
五、訊據被告供稱：伊於98年6月25日晚間，在宜蘭縣宜蘭市○
    ○路前之統一超商，將本案帳戶之提款卡交予真實姓名年籍
    均不詳、自稱「王經理」之成年男子，並告知密碼等語，惟
    堅決否認有何幫助詐欺取財犯行，辯稱：伊有正職工作，但
    因積欠友人賴俊呈債務，且為扶養父母子女，故亟欲尋找兼
    職工作，於98年6月間，因看到自由時報上「風華經紀傳播
    公司」登載廣告徵求接送人員、工作伙伴，故依報載電話與
    對方聯絡應徵，對方要求伊交付存摺影本、提款卡、密碼、
    駕照影本，並表示提款卡要審核一週後返還，以便日後薪資
    轉帳使用，而伊認為本案帳戶內已無餘額，遂交付給對方；
    伊與對方聯繫的時間應該是在申辦提款卡前幾天，是撥打報
    載行動電話0000000000號，而要交資料給對方時，好像也有
    打過行動電話0000000000號給對方，嗣伊於98年6月29日（
    星期一）早上撥打電話均未能聯繫上對方，即於同日向玉山
    銀行掛失提款卡等語。
六、經查：
  (一)被害人巫光啟、邱欽姿、陳俊銘於前揭時、地，因詐騙集團
    成員以前揭詐騙手段而陷於錯誤，將前揭金額款項匯入至詐
    騙集團指定之本案帳戶等情，業據被害人巫光啟、邱欽姿、
    陳俊銘於警詢時指述在卷，並有渠等之自動付款機交易明細
    表、匯款記錄、自動櫃員機交易明細表、奇摩拍賣資料及本
    案帳戶交易明細等在卷可稽，則被害人等因遭詐欺而將金錢
    以自動櫃員機轉匯至被告之帳戶，首堪認定。
  (二)本案帳戶係被告於95年4月4日所開立，其間自95年4月至96
    年9月按月有薪資等款項匯入，至96年9月迄至98年6月23日
    並無提存記錄，被告於98年6月24日13時45分向玉山銀行申
    請本案帳戶之提款卡，並於同日13時49分提領帳戶內剩餘之
    全部金額1,004元，此後上開被害人即陸續匯入款項並遭提
    領一空，嗣被告於98年6月29日10時14分向玉山銀行掛失提
    款卡等情，有本案帳戶客戶基本資料、玉山銀行存款戶約定
    書、交易明細、晶片金融卡事故查詢單在卷可稽，且為被告
    所坦認，堪認屬實。
  (三)又被告提出其應徵工作依據之自由時報廣告，顯示自98年6
    月23日至98年6月25日連續3日，分別有二筆工作性質類似之
    徵人廣告，登載內容分別為：「風華經紀傳播誠徵接送人員
    、工作伙伴，0000000000」、「伍星時尚經紀公司誠徵商務
    司機、助理人員，0000000000」；而勾稽該「風華經紀傳播
    公司」徵人廣告之行動電話0000000000號之通聯記錄，於98
    年6月23日0時41分（受話）、同日12時51分（受話）、同日
    13時29分（受話）、同日15時51分（受話），先後與「伍星
    時尚經紀公司」徵人廣告之行動電話0000000000號有數次通
    話，已足徵二行動電話應為同一詐騙集團成員使用以行騙甚
    明。而又稽之卷附被告使用之行動電話0000000000號於98年
    6月23日至98年6月29日間之通聯記錄，確有於98年6月24日1
    5時42分（發話）、同日17時20分（受話）、同日17時34分
    （發話）、同日17時47分（發話）、同日17時57分（受話）
    、同日18時7分（受話）、98年6月25日13時31分（受話）、
    98年6月27日13時4分（受話），與前揭報載「伍星時尚經紀
    公司」徵人廣告之行動電話0000000000號為通話；且依通聯
    記錄記載之基地台位置，於98年6月24日17時至18時許，被
    告與該行動電話通話時所在地點，確係在宜蘭縣宜蘭市○○
    路附近，堪認被告上開辯稱伊因謀求工作與報載廣告電話聯
    絡，並依對方指示而在宜蘭市○○路前之統一超商交付帳戶
    資料等語，尚非虛妄。
  (四)被告當時係在元大證券股份有限公司羅東分公司任職，平均
    每月收入約5萬元上下，有95年至97年財政部台灣省北區國
    稅局被告綜合所得稅各類所得資料清單在卷可稽；又被告確
    有積欠友人賴俊呈30、40萬元之債務，業據證人賴俊呈證述
    在卷，並有借據1紙在卷可佐，堪認屬實。是被告既有固定
    工作且收入不低，實無為圖取得出售帳戶之小利，甘冒幫助
    詐欺取財之罪責進而出售本案帳戶資料予詐騙集團之動機，
    反足認被告辯稱為儘速清償前揭欠款，乃於正職工作之外再
    覓兼職工作以還債等語，尚堪採信。至被告另覓兼職是否因
    不足休息而影響正職工作，乃被告個人時間之調配，檢察官
    以此推論被告所辯即為虛偽，尚無所據。
  (五)綜上各項事證，堪認被告辯稱於98年6月間為應徵兼職工作
    ，而循前揭自由時報徵人廣告聯絡對方，因對方要求交付提
    款卡等資料以供審核，始申領本案帳戶提款卡後，於98年6
    月24日17時、18時許，至宜蘭縣宜蘭市○○路前，交付對方
    存摺影本、提款卡、密碼、駕照影本等資料，應非虛構。
  (六)又被告於交付本案帳戶資料後數日，旋即於98年6月29日早
    上向玉山銀行掛失提款卡，而雖被告未能及時阻止被害人受
    騙款項遭詐騙集團成員提領一空，仍可認被告確有採取具體
    之補救措施，是就上述事證交互參照，堪認被告交付本案帳
    戶之提款卡予該自稱「王經理」之男子，並告知其密碼，應
    係因亟欲獲得此一應徵工作，未能熟慮所致，尚難認其於交
    付上開提款卡予「王經理」並告知密碼時，已對此舉將幫助
    對方詐欺取財有所預見，而有幫助他人詐欺取財之故意。
  (七)至檢察官認被告所述積欠賴俊呈金錢情節與賴俊呈所述情節
    不符，應屬虛偽云云。惟被告係陳稱因友人游宗修透過伊向
    賴俊呈借款，因游宗修未還款而由伊向賴俊呈清償該筆債務
    ，而非稱該筆債務係由游宗修親自向賴俊呈借貸，則證人賴
    俊呈證稱不認識游宗修，係被告向伊借錢等語，核與被告所
    述並無何不符之處，檢察官據此質疑被告辯解之信用性，洵
    屬誤會。
七、綜上所述，被告應係應徵工作之際，未能深思熟慮，致為詐
    欺集團所利用，核其主觀上應無幫助詐欺之犯意，此外復查
    無其他積極證據，足資證明被告有公訴人所指犯行，參照上
    開說明，依法應為無罪之諭知。
八、移送併辦部分：
  (一)台灣台北地方法院檢察署檢察官98年度偵字第第23258號併
    案意旨略以：被告明知將金融帳戶交與他人使用，可能幫助
    他人遂行詐欺犯行，竟基於幫助詐欺之不確定故意，於不詳
    時地，將其所有本案帳戶資料，提供予真實姓名、年籍不詳
    之詐騙集團成員使用，而容任他人使用本案帳戶遂行犯罪。
    嗣該詐騙集團取得張瑞龍上開帳戶後，意圖為自己不法之所
    有，於98年6月27日假藉在雅虎奇摩拍賣網站張貼販賣ASUS
    牌筆記型電腦1部之虛偽訊息，致上網瀏覽網頁之李佳慧陷
    於錯誤，下單訂購，並於同日匯款新臺幣9,500元至本案帳
    戶內。
  (二)台灣宜蘭地方法院檢察署檢察官98年度偵字第4395號併案意
    旨略以：被告能預見將金融帳戶之存摺、金融卡及密碼等資
    料提供予他人使用，極易遭詐騙集團利用為犯罪工具，竟不
    違背其本意，仍基於幫助姓名、年籍不詳之某詐騙集團成員
    詐欺之犯意，於98年6月25日晚間6點多，將所申辦本案帳戶
    之提款卡及密碼等物交付予詐騙集團成員使用，該詐騙集團
    成員乃於98年6月27日上午11時許，以網路拍賣詐欺之方式
    ，誘騙林振全受騙後，於98年6月27日下午2時13分，依該詐
    騙集團成員之指示，匯款新臺幣（下同）3萬元至本案帳戶
    。
  (三)上開二併案意旨因均認被告涉犯刑法第339條第1項詐欺罪之
    幫助犯，與本案為同一案件，故移送併案審理。惟起訴部分
    應為被告無罪之諭知，已如前述，即與併辦部分不生任何裁
    判上一罪或實質上一罪之法律上同一案件關係，是前開併辦
    部分即非本院所得審酌，應退回檢察官另為適法之處理，附
    此敘明。
據上論結，應依刑事訴訟法第301條第1項前段，判決如主文。
本案經檢察官劉憲英到庭執行職務。
中    華    民    國    99    年    4     月    15    日
                  刑事第四庭審判長法  官  林楨森
                                  法  官  鄧晴馨
                                  法  官  陳雪玉
以上正本證明與原本無異。
如不服本判決應於收受送達後十日內向本院提出上訴書狀，並應
敘述具體理由；其未敘述上述理由者，應於上訴期間屆滿後二十
日內向本院補提理由書(均須按他造當事人之人數附繕本)「切勿
逕送上級法院」。
                                  書記官  陳建宇
中    華    民    國    99    年    4     月    15    日

司法院資訊處製作；財團法人民間司法改革基金會備份。
